臺灣臺中地方法院刑事判決　　　　　　　 96年度易字第216號
公　訴　人　臺灣臺中地方法院檢察署檢察官
被　　　告　甲○○
　　　　　　　　　　（另案在臺灣臺中監獄）
上列被告因詐欺案件，經檢察官提起公訴（九十五年度偵字第一
二九二七號），本院判決如下：
    主    文
甲○○幫助意圖為自己不法之所有，以詐術使人將本人之物交付
，累犯，處有期徒刑肆月，如易科罰金，以銀元佰元即新臺幣
玖佰元折算壹日。
    犯罪事實
一、甲○○曾於民國八十三年間因偽造有價證券等案件，經本院
    判處有期徒刑三年十月確定，復於八十三年及八十四年間因
    違反麻醉藥品管理條例及藥事法案件，經臺灣高等法院臺中
    分院分別判處有期徒刑十月、八月確定，上開徒刑經接續執
    行，原應於八十八年八月十一日執行完畢，而於八十五年三
    月二十一日假釋出獄。又於八十七年間因違反麻醉藥品管理
    條例案件，經臺灣高等法院臺中分院判處有期徒刑六月確定
    ，前開假釋並經撤銷而入監執行，復於八十九年十二月二十
    八日假釋出獄，惟又因案經撤銷假釋，應執行有期徒刑一年
    六月二十九日，而於九十四年一月十三日縮短刑期執行完畢
    。
二、詎甲○○猶不知悔改，可預見一般人購買金融帳戶使用常與
    財產犯罪密切相關，且取得他人存摺之目的在於收取贓款及
    掩飾犯行不易遭人追查，又對於提供帳戶雖無引發他人萌生
    犯罪之確信，但仍以縱若有人持以犯罪亦無違反本意之幫助
    犯意。於九十四年十一月九日前某時，在不詳處所，將其向
    臺灣郵政股份有限公司臺中公益路郵局所申請之局號000000
    0號、帳號0000000號帳戶存摺、提款卡（含密碼），提供給
    姓名、年籍不詳之詐騙集團成員使用。嗣該詐騙集團之成員
    ，隨即意圖為自己不法之所有，於九十四年十一月九日下午
    三時許，撥打電話給居住在高雄縣岡山鎮之乙○○，向乙○
    ○謊稱中獎新臺幣（下同）八十八萬元，如欲領取獎金須先
    購買愛心金飾及繳入會會費，致乙○○陷於錯誤，而將五萬
    元匯入上開甲○○之帳戶內。嗣經乙○○察覺有異而報警循
    線加以查獲。
三、案經臺中市警察局第一分局報請臺灣臺中地方法院檢察署檢
    察官偵查起訴。
    理    由
一、訊據被告甲○○矢口否認上揭犯罪事實，辯稱：其於九十四
    年六、七月間時，將上開帳戶存摺、提款卡放置在其自小客
    車內之皮包內，因車窗玻璃遭人破壞後，該帳戶存摺、提款
    卡因而失竊，其有去臺中市警察局第四分局報案云云。然查
    ：
(一)、上開郵局帳戶係被告向臺灣郵政股份有限公司臺中公益路郵
    局所申請開立，並取得上開帳戶之存摺、提款卡及密碼等情
    ，業據被告自承在卷，並有上開郵局帳戶之交易明細附於本
    院卷可稽。而被害人乙○○確於九十四年十一月九日下午三
    時許，遭詐騙集團成員撥打電話向其詐稱中獎八十八萬元，
    欲領取獎金需先購買愛心金飾及繳入會會費，其陷於錯誤，
    因而匯款五萬元至被告上開郵局帳戶內等情，業據被害人乙
    ○○於警詢時證述綦詳（上開陳述雖屬審判外之陳述，惟檢
    察官及被告均同意作為證據，且上開筆錄係由警員所製作，
    依刑事訴訟法第一百五十九條之五第一項之規定，有證據能
    力），並有上開被告郵局帳戶之掛失止付申請書、掛失補副
    帳戶新舊帳號通知書及交易明細可按。顯見被告之上開郵局
    帳戶確係遭詐欺集團利用作為詐欺取財之出入帳戶無誤。
(二)、被告辯稱其上開帳戶存摺、提款卡係放在其自小客車內，因
    車窗玻璃遭人打破而失竊，其有向臺中市警察局第四分局報
    案云云，惟被告於九十四年間在臺中市警察局第四分局所屬
    各派出所並無任何遭刑事侵害或其他備案之相關報案紀錄，
    有臺中市警察局第四分局九十六年二月十三日中分四偵字第
    ０９６０００３８７９號函附於本院卷可按。又被告於警詢
    時供稱其於九十四年八月十五日發現放置在車內之存摺不見
    ，向臺中市第四分局報案後，於九十四年九月底由不明人士
    將存摺寄還被告，嗣於九十四年十月二十五日，其在自由路
    與精武路口，又遺失存摺及金融卡，當時並未向警方報案云
    云，然衡諸一般經驗法則，存摺遭竊後，竊賊豈會畫蛇添足
    徒增遭查緝之風險而於事後將存摺寄還被告？且被告上開帳
    戶之存摺與提款卡竟於短短二個多月間失竊兩次，卻於第一
    次失竊時尚知向警方報案，而於第二次失竊時卻未向警方報
    案，凡此均有違經驗法則。更甚者，被告上開帳戶於九十四
    年七月二十五日下午二時二十六分零七秒，有電話掛失之紀
    錄，惟隨即於同日下午二時三十五分三十五秒撤銷掛失，另
    於九十四年九月十二日以電話掛失，而於九十四年十月三十
    一日撤銷掛失，此有臺灣郵政股份有限公司臺中郵局九十六
    年二月十五日中管字第０９６２１００５４１號函及交易明
    細附於本院卷可參，顯見其上開帳戶存摺、提款卡並無失竊
    之情形無誤，且其前後二次掛失後復撤銷掛失之行為，亦有
    異於一般經驗常情。
(三)、查提款卡之密碼為高度私密之個人資料，且現今提款卡密碼
    之數字均為六位數以上（在之前亦為四位數以上），是倘若
    非由本人所提供，則本人以外之人即難憑空猜測而取得其正
    確之密碼。況被告於本院審理時供稱：「（提款卡密碼如何
    設定？是否特別的數字？）設定比較容易記的，我是用我上
    次被關的號碼好像是３８０９，但是後來有改號碼，我就在
    ３８０９前或後加上二個號碼。」、「我是將密碼寫在我的
    電話聯絡簿上，我只寫六個號碼，並沒有特別註記是郵局提
    款卡密碼。」等語，則除被告以外之人應無從得知被告上開
    提款卡之密碼。且以實行詐欺取財等正犯者之立場而言，其
    應會使用足以令其等信任無虞之金融帳戶，而非隨時可能掛
    失之金融帳戶，否則其等精心設計與煞費苦心之騙局，豈不
    白費苦工？益徵被告確有將其上開郵局帳戶存摺、提款卡及
    密碼等物，交付給他人使用無誤。
(四)、按刑法上之故意，分為直接故意（確定故意）與間接故意（
    不確定故意），「行為人對於構成犯罪之事實，明知並有意
    使其發生者」為直接故意；「行為人對於構成犯罪之事實，
    預見其發生而其發生並不違背其本意者」為間接故意。且幫
    助犯之成立，以行為人主觀上認識被幫助者正欲從事犯罪或
    係正在從事犯罪，且該犯罪有既遂之可能，而其行為足以幫
    助他人實現構成要件者，即具有幫助故意，並不以行為人確
    知被幫助者係犯何罪名為必要。而在金融機關開設帳戶，請
    領存摺、提款卡之事，係針對個人身分之社會信用而予資金
    流通，具有強烈之屬人性，且今日一般人至金融機關如銀行
    、郵局等開設帳戶並非難事，苟非供洗錢或犯罪等不法目的
    ，依一般社會經驗法則判斷，實無必要隱匿自己名義之帳戶
    ，而無故借用他人帳戶使用。況近來詐騙集團詐欺取財之犯
    罪類型層出不窮，該等犯罪，多數均係利用他人帳戶作為詐
    欺取財之出入帳戶，並經媒體廣為披載，被告為智慮成熟之
    人，縱使並不確知其交付帳戶對象犯罪行為之具體內容，然
    上開犯罪型態既為現今社會犯罪常態之一，對其等帳戶至少
    將遭人作為詐欺取財犯行所得財物匯入及提領之工具使用，
    當為被告所可能預見，而該帳戶嗣確供他人犯罪之用，並不
    違背被告之本意，被告應具備幫助詐欺取財之不確定故意。
(五)、綜上所述，被告確有提供其等上開金融帳戶存摺、提款卡及
    密碼給詐騙集團成員使用，其辯解顯係事後卸責之詞，不足
    採信，事證明確，其犯行洵堪認定。
二、查被告甲○○提供金融帳戶存摺、提款卡及密碼給詐騙集團
    成員使用，詐騙集團成員並持以向被害人乙○○詐騙，其係
    以幫助他人犯罪之意思，參與實施犯罪構成要件以外之行為
    ，核屬詐欺取財罪之幫助犯。故核被告所為，係犯刑法第三
    十條第一項、第三百三十九條第一項之幫助詐欺取財罪。被
    告幫助他人實行犯罪行為，為幫助犯，應依刑法第三十條第
    二項之規定減輕其刑（九十五年七月一日施行之刑法第三十
    條幫助犯規定，於修正時僅作文字修正，非屬刑法第二條第
    一項所稱之法律變更，應逕適用現行有效之法律）。按刑法
    業於九十四年二月二日修正公布，並自九十五年七月一日施
    行，被告於行為後，新修正刑法業已施行。而行為後法律有
    變更者，適用行為時之法律。但行為後之法律有利於行為人
    者，適用最有利於行為人之法律，新修正刑法第二條第一項
    定有明文。查：(一)、刑法第三百三十九條第一項定有罰金刑
    ，依修正後刑法施行法增訂第一條之一規定：「（第一項）
    中華民國九十四年一月七日刑法修正施行後，刑法分則編所
    定罰金之貨幣單位為新臺幣。（第二項）九十四年一月七日
    刑法修正時，刑法分則編未修正之條文定有罰金者，自九十
    四年一月七日刑法修正施行後，就其所定數額提高為三十倍
    。但七十二年六月二十六日至九十四年一月七日新增或修正
    之條文，就其所定數額提高為三倍」，及刑法第三十三條第
    五款修正為：「主刑之種類如下：五、罰金：新臺幣一千元
    以上，以百元計算之」等規定觀之，依修正前後之法律，所
    定罰金刑之最高度額雖屬相同，然依被告行為時即修正前刑
    法第三十三條第五款規定之罰金最低額銀元一元，並提高十
    倍計算，前開罰金刑之最低額為銀元十元，即新臺幣三十元
    ，較之修正後之新臺幣一千元為低。因此，比較上述修正前
    、後之刑罰法律，自應以被告行為時即修正前關於科處罰金
    刑之法律較有利於被告。(二)、被告曾於八十三年間因偽造有
    價證券等案件，經本院判處有期徒刑三年十月確定，復於八
    十三年及八十四年間因違反麻醉藥品管理條例及藥事法案件
    ，經臺灣高等法院臺中分院分別判處有期徒刑十月、八月確
    定，上開徒刑經接續執行，原應於八十八年八月十一日執行
    完畢，而於八十五年三月二十一日假釋出獄。又於八十七年
    間因違反麻醉藥品管理條例案件，經臺灣高等法院臺中分院
    判處有期徒刑六月確定，前開假釋並經撤銷而入監執行，復
    於八十九年十二月二十八日假釋出獄，惟又因案經撤銷假釋
    ，應執行刑有期徒刑一年六月二十九日，而於九十四年一月
    十三日縮短刑期執行完畢，此有臺灣高等法院被告前案紀錄
    表在卷可按，其於受有期徒刑之執行完畢後，五年以內故意
    再犯本件有期徒刑以上之罪，不論依修正前之刑法第四十七
    條，或修正後之刑法第四十七條第一項之規定，均構成累犯
    ，對被告而言並無有利或不利之情形，自不生新舊法比較之
    問題，應逕依修正前刑法第四十七條，論以累犯，並加重其
    刑。(三)、被告為本件犯罪行為時之刑法第四十一條第一項前
    段規定：「犯最重本刑為五年以下有期徒刑以下之刑之罪，
    而受六個月以下有期徒刑或拘役之宣告，因身體、教育、職
    業、家庭之關係或其他正當事由，執行顯有困難者，得以一
    元以上三元以下折算一日，易科罰金。」，又被告行為時之
    易科罰金折算標準，修正前罰金罰鍰提高標準條例第二條前
    段（現已刪除）規定，就其原定數額提高為一百倍折算一日
    ，則本件被告二人行為時之易科罰金折算標準，應以銀元三
    百元折算一日，經折算為新臺幣後，應以新臺幣九百元折算
    一日。惟新修正之刑法第四十一條第一項前段則規定：「犯
    最重本刑為五年以下有期徒刑以下之刑之罪，而受六個月以
    下有期徒刑或拘役之宣告者，得以新臺幣一千元、二千元或
    三千元折算一日，易科罰金。」，比較修正前後之易科罰金
    折算標準，以九十五年七月一日修正公布施行前之規定，較
    有利於被告。經上開綜合比較後，以被告行為時即修正前刑
    法之規定有利於被告，自應一體適用修正前刑法之規定予以
    論處。爰審酌被告犯罪之動機、目的、手段、其品行及智識
    程度、被害人乙○○受損害之金額為五萬元，所造成之損害
    尚非重大、及其猶卸飾責任，未具悔意等一切情狀，量處如
    主文所示之刑，並依修正前刑法第四十一條第一項前段之規
    定，諭知易科罰金之折算標準。檢察官雖求處被告有期徒刑
    八月以上云云，惟本院審酌被告係幫助犯，且被害人所受之
    損害金額尚非重大等情，認予以量處如主文所示之刑，在罪
    刑之間係屬相當，是檢察官之求刑尚屬過重，自為本院所不
    採。
據上論斷，應依刑事訴訟法第二百九十九條第一項前段，刑法第
二條第一項、第三十條第一項、第二項、第三百三十九條第一項
、修正前刑法第四十七條、第四十一條第一項前段，罰金罰鍰提
高標準條例第一條前段、修正前罰金罰鍰提高標準條例第二條，
判決如主文。
本案經檢察官李芳瑜到庭執行職務。
中　　華　　民　　國　　96　　年　　5　　月　　17　　日
                  刑事第八庭  審判長法  官  林慧英
                                    法　官  賴恭利
                                    法　官  簡源希
上為正本係照原本作成
如不服本判決，應於收受送達後10日內向本院提出上訴書狀（應
附繕本）
                                    書記官  張雅慧
中　　華　　民　　國　　96　　年　　5　　月　　17　　日
附錄論罪科刑法條：
刑法第三百三十九條第一項
　意圖為自己或第三人不法之所有，以詐術使人將本人或第三人
　之物交付者，處五年以下有期徒刑、拘役或科或併科一千元以
  下罰金。
